【裁判字號】    97,訴,161
【裁判日期】    971111
【裁判案由】    租佃爭議
【裁判全文】
臺灣花蓮地方法院民事判決               97年度訴字第161號
原      告  甲○○
被      告  乙○○
上列當事人間租佃爭議事件，本院於97年10月21日言詞辯論終結
，判決如下：
    主      文
被告應將坐落花蓮縣玉里鎮○○段一六七、一六七之一、一六七
之三、一六七之四、一六七之五、一六七之六、一六七之七地號
土地返還原告。
訴訟費用由被告負擔。
本判決第一項於原告以新臺幣貳拾萬元供擔保後得假執行；但被
告如以新臺幣陸拾萬元為原告預供擔保後，得免為假執行。
    事實及理由
壹、程序方面
    按出租人與承租人間因耕地租佃發生爭議時，應由當地鄉（
    鎮、市、區）公所耕地租佃委員會調解；調解不成立者，應
    由直轄市或縣（市）政府耕地租佃委員會調處；不服調處者
    ，由直轄市或縣（市）政府耕地租佃委員會移送該管司法機
    關，司法機關應即迅予處理，並免收裁判費用。前項爭議案
    件非經調解、調處，不得起訴；經調解、調處成立者，由直
    轄市或縣（市）政府耕地租佃委員會給予書面證明，耕地三
    七五減租條例第26條定有明文。查本租佃爭議事本租佃爭議
    事件，業經調解不成立，且兩造對花蓮縣政府之調處決議於
    送達後15日並未表示意見，而由花蓮縣政府耕地租佃委員會
    移送本院處理，合於上開規定，合先敘明。
貳、實體方面
一、原告主張：訴外人即被告之父陳義昌與原告之前手，就坐落
    花蓮縣玉里鎮○○段167、167-1、167-3、167-4、167-5、1
    67-6、167-7地號土地（下稱系爭土地）訂有耕地租賃契約
    ，其後原告取得系爭土地所有權，陳義昌亦已死亡，由被告
    繼承陳義昌之承租人地位，兩造就系爭土地依耕地三七五減
    租條例規定，辦理租約登記，惟系爭土地自陳義昌承租時即
    未自任耕作，將之轉租他人耕作，被告其後依然未自任耕作
    ，則本耕地租約已失其效力。爰依耕地三七五減租條例第16
    條第2項規定，訴請判決如主文第1項所示，並願供擔保請准
    宣告假執行。
二、被告則以：被告並未將系爭土地轉租他人耕作，原告所指轉
    租之情形，係因被告父親陳義昌於95年間罹患重病住院治療
    ，而將系爭土地委託他人處理，以稻穀折價支付處理費用。
    再加上現在政府補助休耕之費用與農耕均係機械耕作，實無
    轉租他人耕作之必要等語置辯，並聲明：原告之訴駁回。
三、按「承租人應自任耕作，並不得將耕地全部或一部轉租於他
    人。承租人違反前項規定時，原訂租約無效，得由出租人收
    回自行耕種或另行出租。」耕地三七五減租條例第16條第1
    、2項訂有明文。次按所謂「不自任耕作」，兼指轉租及將
    耕地借與他人使用，交換耕作，即未自任耕作其承租之耕地
    ，亦與轉租無異；耕地三七五減租條例第16條第2項所謂原
    訂租約無效，係指承租人違反前項所定不自任耕作或轉租之
    限制時，原訂租約無待於終止，當然向後失其效力，租賃關
    係因而歸於消滅而言。非謂租賃關係自始不存在。故出租人
    應有租賃物返還請求權，此觀諸同條項後段：「得由出租人
    收回自行耕種或另行出租」之規定自明（最高法院63年台上
    字第599號判例、80年台再字第15號判例意旨參照）。原告
    主張之事實，業據其提出照片（見本院卷第88-90頁）、錄
    影檔案光碟片等為證，並有花蓮縣政府97年5月20日府地用
    字第0970072375B號函附之玉里鎮公所耕地租佃委員會調解
    程序筆錄、系爭土地登記簿謄本、照片、錄音譯文、玉里鎮
    公所會勘記錄、花蓮縣政府耕地租佃委員會調處程序筆錄等
    資料在卷可稽（分見本院卷第10-14頁、第29-35頁、第27頁
    、第23-26頁、第37-38頁、第49-56頁），應堪信為真實。
    被告雖以前詞置辯，然除與上開錄音譯文、照片及玉里鎮公
    所會勘記錄不符，亦並未舉證以實其說，顯不足採。是以被
    告將系爭土地轉租他人耕作之事實明確，則依上開法條及判
    例意旨，系爭耕地租約應屬無效，原告依耕地三七五減租條
    例第16條第2項規定及租賃物返還請求權，請求被告將系爭
    土地回復原狀並交還原告，核屬有據，應予准許。爰判決如
    主文第1項所示。
四、原告陳明願供擔保，聲請宣告假執行，經核合於法律規定，
    審酌本訴之利益非在於系爭土地之價值多少，而是被告承租
    系爭土地權利喪失之代價，爰分別依聲請及依職權酌定相當
    之擔保金額分別宣告之。
五、本件事證已臻明確，兩造其餘主張、抗辯及所用攻擊、防禦
    方法，核與本判決之結果不生影響，爰不一一贅述。
六、結論：本件原告之訴為有理由，依民事訴訟法第78條、第39
    0條第2項、第392條第2項，判決如主文。
中    華    民    國    97    年    11    月    11    日
                        台灣花蓮地方法院民事庭
                            法      官  劉柏駿
上列為正本係照原本作成。
如不服本判決，應於送達後20日內，向本院提出上訴狀並表明上
訴理由，如於本判決宣示後送達前提起上訴者，應於判決送達後
20日內補提上訴理由書(須附繕本)。
中    華    民    國    97    年    11    月    11    日
                            法院書記官  蔡芬芳


司法院資訊處製作；財團法人民間司法改革基金會備份。
